臺灣士林地方法院刑事判決
111年度簡上字第46號
上  訴  人  
即  被  告  王凱弘



上列上訴人即被告因違反毒品危害防制條例案件，不服本院民國
111年1月21日110年度士簡字第671號第一審刑事簡易判決（聲請
簡易判決處刑案號：110年度毒偵字第2138號），提起上訴，本
院管轄之第二審合議庭認為應適用通常程序審判，並自為第一審
判決如下： 
    主  文
原判決撤銷。
甲○○無罪。
    理  由
一、聲請簡易判決處刑意旨略以：被告甲○○基於施用第二級毒品
    甲基安非他命之犯意，於民國110年9月1日晚間11時許採尿
    時起回溯96小時內，在新北市三重區友人住處內，以燒烤玻
    璃球之方式施用第二級毒品甲基安非他命1次。嗣因被告為
    毒品列管人口，經警向臺灣士林地方檢察署檢察官聲請核發
    強制驗尿許可書，於110年9月1日晚間11時許持許可書強制
    採尿送驗，檢出安非他命、甲基安非他命陽性反應，始悉上
    情，因認被告涉犯毒品危害防制條例第10條第2項之施用第
    二級毒品罪嫌云云。
二、按犯罪事實應依證據認定之，無證據不得認定犯罪事實；又
     不能證明被告犯罪或其行為不罰者，應諭知無罪之判決，
    刑 事訴訟法第154條第2項、第301條第1項分別定有明文。
    次按刑事訴訟法第161 條第1 項規定：檢察官就被告犯罪事
    實，應負舉證責任，並指出證明之方法。因此，檢察官對於
    起訴之犯罪事實，應負提出證據及說服之實質舉證責任。倘
    其所提出之證據，不足為被告有罪之積極證明，或其闡明之
    證明方法，無從說服法官以形成被告有罪之心證，基於無罪
    推定之原則，自應為被告無罪判決之諭知。又按被告或共犯
    之自白，不得作為有罪判決之唯一證據，仍應調查其他必要
    之證據，以察其是否與事實相符，為同法第156條第2項所明
    定。其立法目的乃欲以補強證據擔保自白之真實性；亦即以
    補強證據之存在，藉之限制自白在證據上之價值。而所謂補
    強證據，則指除該自白本身外，其他足以證明自白之犯罪事
    實確具有相當程度真實性之證據而言。雖其所補強者，非以
    事實之全部為必要，但亦須因補強證據與自白之相互利用，
    而足使犯罪事實獲得確信者，始足當之（最高法院96年度台
    上字第1007號判決意旨參照）。
三、再按除法律另有規定外，實施刑事訴訟程序之公務員因違背
    法定程序取得之證據，其有無證據能力之認定，應審酌人權
    保障及公共利益之均衡維護，復為刑事訴訟法第158條之4 
    所明定。是以，實施刑事訴訟之公務員，因違背法定程序取
    得之證據，除法律另有特別規定外，法院應依個案情節，斟
    酌該等公務員違背法定程序之主觀意圖、侵害行為人之種類
    及其輕重、犯罪所生之危險或實害、禁止使用該證據對於抑
    制違法蒐證之效果，與如依法定程序有無發現該等證據之必
    然性及對行為人在訴訟上防禦不利益之程度等各種情況，予
    以綜合考量，求取人權保障及公共利益之衡平；倘認容許其
    作為認定事實所憑之證據，對人權之侵害不大，又合乎治安
    之要求及現實之需要，自得認其有證據能力；苟該違背法定
    程序之情節，顯已違反憲法對於基本人權之保障，且復逾越
    必要之手段，如不予以排除其證據能力，對於公共利益既無
    助益，又難以維護司法之公信力，應可認其不具證據能力（
    最高法院92年台上字第7364號判決意旨參照）。又按實施刑
    事訴訟程序之公務員於違法取得證據後，復據以進一步取得
    衍生證據，若與先前之違法取證具有如毒樹、毒果之因果關
    聯性，又先前違法之取證，與嗣後取得衍生證據之行為，二
    者前後密切結合致均可視為衍生證據取得程序之一部，且先
    前取證程序中所存在之違法事由並影響及於其後衍生證據之
    調查、取得時，得依其違法之具體情況，分別適用刑事訴訟
    法證據排除之相關規定，認無證據能力（最高法院102年度
    台上字第3254號判決意旨參照）。
四、聲請簡易判決處刑意旨認被告涉犯毒品危害防制條例第10條
    第2項施用第二級毒品罪嫌，無非係以被告於偵查中之自白
    、台灣尖端先進生技醫藥股份有限公司濫用藥物檢驗報告、
    臺北市政府警察局偵辦毒品案件尿液檢體委驗單、檢察官核
    發之強制驗尿許可書等為其論據。訊據被告固坦承於上開時
    、地為警強制對其採尿之事實，惟辯稱：本件採尿不合法，
    我沒有收到採驗尿液通知書，且當時我因工作關係沒有住在
    家裡，我並不曉得我要去驗尿，我認為本件強制採尿並不合
    法，不得作為證據等語（見本院卷第70頁）。是被告既抗辯
    其並未收到採驗尿液通知書，本件係屬違法採尿，則本件採
    尿程序是否適法，自應先予審酌。 
五、經查：
(一)按「犯第10條之罪而付保護管束者，或因施用第一級或第二
    級毒品經裁定交付保護管束之少年，於保護管束期間，警察
    機關或執行保護管束者應定期或於其有事實可疑為施用毒品
    時，通知其於指定之時間到場採驗尿液，無正當理由不到場
    ，得報請檢察官或少年法院（地方法院少年法庭）許可，強
    制採驗。到場而拒絕採驗者，得違反其意思強制採驗，於採
    驗後，應即時報請檢察官或少年法院（地方法院少年法庭）
    補發許可書」、「依第20條第2項前段、第21條第2 項、第2
    3條第1項規定為不起訴之處分或不付審理之裁定，或依第35
    條第1項第4 款規定為免刑之判決或不付保護處分之裁定，
    或犯第10條之罪經執行刑罰或保護處分完畢後2 年內，警察
    機關得適用前項之規定採驗尿液」、「前二項人員採驗尿液
    實施辦法，由行政院定之」毒品危害防制條例第25條第1 、
    2 、3 項分別定有明文。其中第3 項授權行政院訂定之採驗
    尿液實施辦法第9條、第11條分別規定：「警察機關依本條
    例第25條第2項規定執行定期尿液採驗，每3個月至少採驗一
    次。警察機關通知採驗尿液，應以書面為之。通知書應載明
    無正當理由不到場者，得依法強制採驗之意旨」、「應受尿
    液採驗人經合法通知而無正當理由不到場，或到場而拒絕採
    驗者，警察機關或執行保護管束者得報請檢察官或少年法院
    （地方法院少年法庭）許可，強制採驗。但有正當理由，並
    經警察機關或執行保護管束者同意者，得另定期日採驗。前
    項強制採驗，須強制到場者，由警察機關協助執行到場。但
    不得逾必要之程度。第1項強制採驗之執行結果，應通知許
    可強制採驗之檢察官或少年法院（地方法院少年法庭）」。
(二)本案被告前因施用毒品案件，經本院以109年度訴字第90號
    裁定送觀察、勒戒（檢察官抗告後，經臺灣高等法院以109
    年度抗字第1564號裁定駁回抗告確定）後，認無繼續施用傾
    向，於110年5月4日執行完畢釋放，並經本院以109年度訴字
    第90號判決諭知免刑確定，有臺灣高等法院被告前案紀錄在
    卷可稽，是被告於本案110年9月1日接受採尿時，仍處於前
    案經免刑判決確定後2年內，依上規定，被告屬毒品危害防
    制條例第25條第2項之定期應受尿液採驗之人，警察機關應
    定期或於其有事實可疑為施用毒品時，通知被告於指定之時
    間到場採驗尿液，固無疑義。
(三)惟依毒品危害防制條例第25條及採驗尿液實施辦法第9條之
    規定，除被告有事實可疑為施用毒品時可隨時為強制採驗外
    ，其應於每3個月由警察機關以書面通知，亦即於送達定期
    採驗尿液通知書後，始須依通知書所載時間自行至警察機關
    受檢；如經通知不到場或到場拒絕採驗者，警察機關始可實
    施強制採驗。是以依上開採驗尿液之法定程序規定，警察機
    關於採驗前應以書面通知被告於指定之時間到場採驗尿液，
    於被告無正當理由不到場時，方得報請檢察官核發強制到場
    （強制採驗尿液）許可書，對被告強制採尿。本案警方既係
    以被告係毒品危害防制條例第25條之毒品列管人口，且經警
    通知採尿後無正當理由未到場，而向檢察官聲請強制採驗尿
    液許可書，是應審究該強制採驗尿液許可書核發前之書面通
    知程序是否合法。
(四)觀之本案臺北市政府警察局士林分局採驗尿液通知書回執聯
    （編號：WZ000000000000，下稱系爭採驗尿液通知書）上雖
    記載「應到日時：110年7月15日23時前」、「送達時間：11
    0年7月8日15時」，然系爭採驗尿液通知書回執聯上並未有
    被告簽收之記載，係由執行送達之臺北市政府警察局士林分
    局天母派出所警員陳子揚於「未送達」欄位內註記「查訪未
    遇」（見110年度警聲強字第448號卷【下稱警聲強卷】第13
    頁），並於110年7月8日寄存方式寄存於天母派出所以為送
    達，此有卷內之送達通知書分別張貼於被告住處信箱上及被
    告住家大門上之照片可按（見警聲強卷第14至15頁）。而系
    爭採驗尿液通知書實際上並未經領取，此亦經臺北市政府警
    察局士林分局111年8月29日北市警士分刑字第1113017553號
    函覆明確（見本院卷第153、155頁）。則依系爭採驗尿液通
    知書之寄存送達，依刑事訴訟法第62條準用民事訴訟法第13
    8條第2項規定，應自寄存之日起，經10日始發生效力，此亦
    為卷附偵查報告所載明（見警聲強卷第6頁）。惟上開通知
    書寄存送達日期110年7月8日，距離通知書所載應到日時「1
    10年7月15日23時前」，仍未滿10日，亦即於本案警方指定
    被告到場之採尿時間即「110年7月15日23時」之時，系爭採
    驗尿液通知書之送達並未合法生效，則被告雖未到場，然其
    送達既未合法生效，難認被告係「經合法通知」而無正當理
    由不到場。本件警方未先以書面合法送達系爭採驗尿液通知
    書，通知被告到場採尿，即持強制採驗尿液許可書將被告強
    制帶往採驗尿液，該程序顯已違背法定程序甚明。
(五)本件警方未合法送達該採驗尿液通知書予被告，即逕持檢察
    官核發之強制採驗尿液許可書強制被告到案接受尿液採驗，
    其程序係屬違法，已如前述，雖難證明警方主觀上明知程序
    違法並故意為之，然衡酌被告所犯為施用毒品罪，屬於戕害
    自身之行為，無證據證明其行為如何侵害他人或國家社會之
    法益，行為所生危害非重大，且施用毒品者施用毒品後，數
    日內尚能自尿液或毛髮中檢出毒品成分，並無應立即對被告
    採尿否則無法保全證據之急迫性及必要性，且施用毒品者具
    有成癮性，不必然未以書面先行通知採驗尿液，即無法追縱
    被告是否後續仍有施用毒品之慣習；又採驗尿液屬於侵入式
    處分，施用毒品者是否有施用毒品往往以驗尿報告為直接、
    有力之證據，若准予使用未依法定程序取得之尿液檢驗報告
    作為被告論罪之證據，將影響日後警方依法定程序取證之效
    果，亦不利於被告之訴訟防禦，是本院依比例原則、法益權
    衡原則及如前所述之「毒樹果實原則」等予以衡酌後，認應
    排除本案警方未依法定程序所取得之被告尿液、因此衍生之
    尿液檢驗報告作為證據使用。
(六)又按被告之自白，不得作為有罪判決之唯一證據，仍應調查
    其他必要之證據，以查其是否與事實相符，刑事訴訟法第15
    6條第2項定有明文。查本案被告為毒品危害防制條例第25條
    第2項之毒品列管人口，警方依該條例對被告施以定期採驗
    尿液程序，自應遵循該條例規定及該條例所授權訂定之採驗
    尿液實施辦法第9條、第11條之法定程序，先以書面通知被
    告於其指定之時間到場採驗尿液，於被告無正當理由不到場
    時，方得報請檢察官核發強制到場（強制採驗尿液）許可書
    ，對被告強制採驗尿液，然警方並未合法送達採驗尿液通知
    書，即逕向檢察官報請核發強制採驗尿液許可書，並將被告
    強制帶往醫院採驗尿液，因而取得被告之尿液檢驗報告，應
    予排除，則該驗尿報告既不得做為證據，觀諸其他卷內證據
    ，除被告之自白外，無其他證據足資佐證被告之自白與事實
    相符，是依上述規定，即不得僅以被告之自白作為有罪之唯
    一證據。
六、綜上所述，本案警方未依法定程序對被告採集尿液，因而所
     得之尿液檢驗報告無證據能力，自無從作為本案認定犯罪
    事 實之證據。檢察官復未再提出其他證據以證明被告確實
    有聲請簡易判決處刑書所載之時、地施用第二級毒品甲基安
    非他命之行為，則被告之犯罪尚屬不能證明，應依法為被告
    無罪之諭知。原審未予詳酌，遽以被告犯施用第二級毒品罪
    ，予以論罪科刑，容有未合。被告執此上訴指摘原判決不當
    ，請求撤銷改判，為有理由，應由本院將原判決撤銷，另為
    被告無罪判決之諭知。
七、原審疏未詳查上情，遽為被告有罪判決，尚有未當。被告提
     起上訴，爭執本件採尿違法，指摘原判決不當，為有理由
    。 按地方法院簡易庭對被告為簡易判決處刑後，經提起上
    訴， 而地方法院合議庭認應為無罪判決之諭知者，依刑事
    訴訟法 第455條之1第3項準用第369條第2項之規定意旨，應
    由該地方法院合議庭撤銷簡易庭之判決，改依第一審通常程
    序審判（最高法院91年度台非字第21號判例意旨參照）。本
    案原審適用簡易程序為被告有罪之判決，既有未洽，即應由
    本院合議庭將原判決撤銷，改依通常程序自為第一審無罪之
    判決。
八、被告於第二審經合法傳喚，無正當之理由不到庭者，得不待
    其陳述，逕行判決；且法院認為應諭知無罪之案件，被告經
     合法傳喚無正當理由不到庭者，得不待其陳述逕行判決，
    刑 事訴訟法第371條、第306條分別定有明文。又對於簡易
    判決有不服而上訴者，準用上開規定，同法第455條之1第3
    項亦有明定。本件被告經本院合法傳喚後，於審理期日無正
    當理由不到庭，此有本院111年10月4日審理傳票送達證書、
    報到單及審判筆錄各1 份附卷可參（見本院第165至172頁）
    ，依前開規定，爰不待其陳述，逕為一造辯論判決。
據上論斷，應依刑事訴訟法第455 條之1第1項、第3項、第452 
條、第369條第1項前段、第364條、第371條、第306條、第301 
條第1 項，判決如主文。
本案經檢察官乙○○聲請以簡易判決處刑，檢察官周禹境到庭執行
職務。 
中　　華　　民　　國　　111 　年　　11　　月　　 1　　日
                  刑事第四庭　審判長法  官  張兆光
　　　　　　　　　　  
　　　　　　　　　　                法  官  張毓軒
　　　　　　　　　　
　　　　　　　　　　                法  官  蘇琬能
以上正本證明與原本無異。
如不服本判決應於收受送達後20日內向本院提出上訴書狀，並應
敘述具體理由。其未敘述上訴理由者，應於上訴期間屆滿後20日
內向本院補提理由書( 均須按他造當事人之人數附繕本) 「切勿
逕送上級法院」。
                                    書記官  李俊錡 
中　　華　　民　　國　　111 　年　　11　　月　　1 　　日